【裁判字號】    90,竹簡,180
【裁判日期】    900621
【裁判案由】    給付會款
【裁判全文】
臺灣新竹地方法院民事判決  九十年度竹簡字第一八○號
    原      告  甲○○
    被      告  乙○○
右當事人間給付會款事件，本院判決如左：
    主      文
被告應給付原告新台幣壹萬伍仟柒佰伍拾元整元及自民國九十年三月十三日起至清償
日止，按年息百分之五計算之利息。
原告其餘之訴駁回。
訴訟費用由被告負擔十分之一，餘由原告負擔。
本判決第一項得假執行。
    事實及理由
一、原告之聲明：求為判決被告應給付原告新臺幣（下同）十四萬四千九百五十元，
    及自支付命令送達被告翌日即民國（下同）九十年三月十三日起至清償日止按年
    息百分之五計算之利息。
二、事實摘要：
（一）原告主張被告於八十五年九月一日向原告借貸五萬元，約定清償日為八十五年
      十一月一日，惟迄未歸還；又被告於八十六年七月間召集民間互助會，連同會
      首即被告共計十三會，原告參加二個會份，為該互助會之會員，互助會期間則
      自八十六年七月二十日起至八十七年七月二十日止，採外標制，約定於每月二
      十日開標，每會金額為一萬元，原告均按期繳交互助會款，所參加二個會份中
      之第一會份於八十七年一月二十日以利息二千三百元得標，原告得標取得會款
      後並開立六張本票交付與被告作為爾後第一會份按月應給付死會會款之擔保。
      上開互助會輪至八十七年五月間，剩會員含原告三人未得標，原告按時前往標
      會，被告竟向原告表示，含原告之末三個活會要用輪的方式，並要求原告所未
      得標活會輪至末會再取款，因被告此舉未事先徵得原告同意，加上被告上開積
      欠原告之五萬元借款可供抵充應繳之活會及死會會款，故原告最後二個月（八
      十七年五月份及六月份）本應繳之死會及活會會款共計四萬四千六百元並未支
      付與被告。而原告之活會輪至末會時，本可於八十七年七月二十日得標後之三
      日內，向被告領得十三萬九千五百五十元會款及標息（已扣除原告活會於末會
      時應給付之一萬元會款），加上前開被告積欠之借款五萬元，合計十八萬九千
      五百五十元，扣除原告應繳之會款四萬四千六百元後，被告尚積欠原告十四萬
      四千九百五十元，惟被告卻迄未將上開款項交付，迭經原告催請被告清償，均
      遭被告藉詞推諉，顯無履約之誠意，為此原告分別依據民間互助會及民法消費
      借貸之法律關係，請求被告給付前開積欠之會款（含標息）及借款共計十四萬
      四千九百五十元及自支付命令送達被告之翌日即九十年三月十三日起至清償日
      止按年息百分之五計算之遲延利息等情。
（二）被告則以其雖曾要向原告借款五萬元，惟其並未自原告處收到該借款，至原告
      所提之借據，其雖有在其上簽名，然其母親蕭黃秀娥之簽名並非真正，另被告
      原本書立之借據亦無「言明八十五年十一月還」之記載；且該借據僅記載「民
      國八十五年九月一日向甲○○先生借五萬元整  經手人乙○○言明八十五年十
      一月還  蕭黃秀娥」等語，並未有原告交付五萬元而由被告親領收訖之記載，
      是原告自應就有交付借款予被告之事實負舉證責任。另依前開借據之文義觀之
      ，被告亦非借款人，又茍被告確有積欠原告此五萬元之借款，則在原告於八十
      六年七月間參加被告所召集之互助會時，何以未向被告索討，或由應繳之會款
      扣抵，足見原告主張不實。至被告雖就原告主張其有召集前開互助會，並為會
      首，而原告則為該互助會會員，並參加二會，其中一會業以二千三百元得標，
      又前開互助會如得末會者，於八十七年七月二十日會期結束後，本可獲得十三
      萬九千五百五十元會款及標息（已扣除本應於末會時應給付之一萬元會款）等
      情不爭執，然因原告自其第一會份於八十六年十一月二十日以二千三百元得標
      後，本應於八十六年十二月間起按月繳交活會及死會會款共計二萬二千三百元
      （死會會款每期一萬二千三百元，活會會款每期一萬元），惟原告自前開得標
      取得會款後，即不知去向，均未再繳交上開會款，而均係由被告代墊，至八十
      七年七月二十日止，被告總計代墊原告應繳納死會及活會會款合計十七萬八千
      四百元，被告自得主張抵銷，而經扣抵後，原告尚反欠被告三萬八千五百五十
      元，是原告之請求顯無理由等情。
三、法院之判斷：
（一）原告主張被告於八十五年九月一日向其借貸五萬元，約定清償日為八十五年十
      一月一日，迄未歸還云云，為被告所否認；原告就此雖據提出借據一紙為證，
      惟按消費借貸契約屬要物契約，因借用物之交付而成立；借用人出具之借據，
      倘未表明已收到借款，致不足證明有交付借款之事實，且其對之又有爭執者，
      貸與人自仍須就交付借款之事實負舉證責任（最高法院六十九年度第二十七次
      民事庭會議決議及同院八十七年度台上字第一六一一號判決參照）。被告固不
      否認有在前開借據上經手人欄簽名，惟該借據交付原告後，原告並未將借款交
      付，且有關借據上其母親蕭黃秀娥並未簽名，另該借據本亦無「言明八十五年
      十一月還」之記載等語；查前開借據所載「言明八十五年十一月一日還」之有
      關年月日筆跡與該借據之起始日期記載之筆跡，相互比對觀察，並未盡相同，
      是否為同一人書寫，已非無疑。且查上開借據係記載「民國八十五年九月一日
      向甲○○先生借台幣伍萬元整  經手人：乙○○  言明八十五年十一月一日還
      蕭黃秀娥」等語，則該借據縱於被告交付原告時即已為上開之記載，惟依該借
      據之形式以觀，本件借款人究係被告或被告之母親蕭黃秀娥不明，是兩造間是
      否有借貸關係存在，亦非無疑；又縱認被告為借款人，上開記載，亦僅能證明
      被告於八十五年九月一日要向原告借款五萬元，並約定將於八十五年十一月一
      日清償之事實，惟該借據並未表明借款人即被告業已自原告處收到借款之旨，
      亦即仍不足證明原告有交付借款予被告之事實，而被告既就此有所爭執，則被
      告自仍應就交付借款之事實負舉證責任，惟原告就此部分並未再提出其他證據
      以為證明，是原告此部分之主張即不足採。另查原告亦自認其於八十六年七月
      間有參加被告所召集之民間互助會二會份，每會份一萬元，並均按期繳交會款
      ，其中一會係於八十七年元月二十日以二千三百元得標等情，則茍如原告所述
      被告有向其借款五萬元，且被告於屆期即八十五年十一月一日仍未清償，則在
      原告參加被告所召集之前開互助會時，因被告任會首會之第一期會收取各會員
      之會款，何以原告未趁此向被告請求清償上開借款，另縱未向被告請求，衡情
      亦得請求直接就會期開始時應繳付之會款中扣抵，何以原告仍持續繳交會款，
      甚至於第一會份得標領取會款時，亦未向被告一併請求，均顯與常情不符，益
      證原告之主張不足採；從而原告主張被告尚積欠其五萬元借款乙節，自屬無據
      ，是原告此部分之請求，自屬無據，應予駁回。
（二）原告另主張被告於八十六年七月間召集民間互助會，連同會首即被告共計十三
      會，原告參加二個會份，為該互助會之會員，採外標制，約定於每月二十日開
      標，每會金額為一萬元，其中一會份係以二千三百元得標，而該會之末會本可
      於八十七年七月二十日得標後之三日內向被告領得十三萬九千五百五十元會款
      及標息（已扣除於末會時應給付之一萬元會款）之事實，業據提出互助會單一
      份為證，亦為被告所不爭執，自堪信原告此部分之主張為真實。惟原告主張就
      前開二會其均有按期繳交互助會款，而其中一會份係於八十七年一月二十日以
      二千三百元得標，原告得標後並有繼續按月繳交死會及活會會款二萬二千三百
      元，直至八十七年五月間其原本要就另外之一會份活會投標，惟經被告告以輪
      至末會再取款，因被告此舉未徵得原告同意，加上被告尚積欠原告五萬元借款
      ，故原告於八十七年五、六月份本應繳之死會及活會會款共計四萬四千六百元
      並未支付與被告，惟因原告之另一活會於末會時可領得十三萬九千五百五十元
      ，加上前開被告積欠之借款五萬元，合計十八萬九千五百五十元，扣除原告應
      繳之會款四萬四千六百元後，被告尚積欠原告十四萬四千九百五十元等情，則
      為被告所否認，並辯稱被告所參加之一會份於八十六年十一月二十日以二千三
      百元得標後，本應自八十六年十二月間起按月繳交活會及死會會款計二萬二千
      三百元，惟原告自前開得標取得會款後即未再繳交上開會款，而均係由被告代
      墊，至八十七年七月二十日止，被告總計代墊原告應繳納死會及活會會款合計
      十七萬八千四百元，被告自得主張抵銷等情；是此部分所應審究者為原告所參
      加前開互助會之二會份，其中第一會份係於何時得標？又原告得標後有無依約
      按月繳交會款？如並未按期繳交會款，則原告尚得向被告請求會款數額為多少
      。被告雖辯稱原告係於八十六年十一月間以二千三百元標得其中一會份云云，
      惟查此為原告所否認，而被告自原告提本件訴訟主張其所參加之二會，其中一
      會份係於八十七年元月二十日以二千三百元得標乙節，於第一次及第二次言詞
      辯論期日亦均加以自認（見本院九十年五月三日、九十年五月十七日言詞辯論
      筆錄），直至同年六月七日進行第三次言詞辯論期日之前，被告始提出言詞辯
      論狀辯稱被告係於八十六年十一月二十日標取第一會份云云，則其此部分所辯
      顯係將之前就此部分之自認為撤銷，惟被告並未就此證明其前開自認與事實不
      符，是被告此部分所辯尚不足採，亦即原告主張其第一會份係於八十七年一月
      二十日以二千三百元得標等情，自屬可採。然原告主張其於八十七年元月二十
      日以二千三百元得標領得會款後仍有持續依約繳交活會及死會會款云云，則為
      被告所否認；而查原告就所參加二會份之其中一會既於八十七年一月二十日以
      二千三百元得標，則原告即應自八十七年二月份起負有按月繳交死會會款一萬
      二千三百元及活會會款一萬元之義務，亦即原告按月應給付二萬二千三百元予
      被告。按民間合會之性質，乃會員與會首間締結之契約，會員相互間，除有特
      約外，不發生債權債務關係；查本件原告就參加之互助會其中一會份既已得標
      取得會款而成為死會，另就所餘之活會既仍存續，則會首即被告對原告自有債
      權存在；查被告否認原告自前開得標取得會款後至互助會契約結束之日止有繼
      續給付上開會款等情，原告即應就此債務消滅之事實負舉證責任。原告就此雖
      主張其於八十七年一月二十日得標取得會款後有簽發六張與死會會款同額之本
      票交付與被告以作為第一會份死會會款給付之擔保，如其嗣後依約繳納會款時
      再逐期向被告取回，而被告目前僅保留四張原告所簽發之本票，足見原告於得
      標後仍有繳納部分會款云云；惟查原告於其九十年四月九日所提準備書狀中即
      自認「被告要求（原告）簽定未支付月份應付款之五張本票，實開四張」等語
      ，足見原告當時僅交付被告四張本票，則被告目前保有原告簽發之本票四張，
      亦與其所述相符，並無從作為其於前開第一會份得標後業已依約為部分繳納會
      款事實之證明；而原告雖其後又主張係簽發六張本票交予被告云云，惟此顯與
      前開所述不符，自不足採。原告雖另主張其如於得標後未依約繳款，何以會知
      悉自八十七年二月以後由何人以多少金額得標云云，且提出互助會單一份為證
      ，惟查前開互助會單就八十七年二月起由何人以何金額得標之記載，均係由原
      告自行為之，而此部分記載只要向該互助會之其他會員查詢即可得知，是前開
      互助會單之記載，亦無從作為原告業自八十七年二月間起按月繳納前開活會及
      死會會款之證明。此外原告又未能提出其他證據以為證明原告自得標後有繼續
      繳納會款之事實，從而被告抗辯原告自八十七年一月二十日第一會份得標後，
      均未按期繳納活會及死會會款二萬二千三百元，被告自得以此部分原告積欠之
      會款與原告應得之另一會份末會會款相抵銷等情，尚堪採信。
（三）查原告前開自八十七年一月二十日得標後，自八十七年年二月份至同年七月份
      應給付被告之死會及活會會款（扣除依習慣原告第二會份之活會於末會得標時
      ，得自會首即被告應給付原告之末會會款及標息抵扣之一萬元）共計為十二萬
      三千八百元（22300ｘ5+12300=123800），此部分原告既未能舉證業已給付予
      被告，自屬會首即被告對於原告得享之債權，是被告自得以此部分債權與其對
      原告所負債務即前開積欠原告之末會會款（含標息）債務主張抵銷自明。原告
      雖主張其前開積欠之會款，因被告積欠其借款五萬元，自可由該借款扣抵云云
      ，惟基於前述，原告既未能舉證證明有交付借款予被告之事實，從而其此部分
      所辯亦不足採。次查原告就前開互助會第二會份，因均未投標，是其本應得末
      會之會款十三萬九千五百五十元之事實，亦為兩造所不爭執，惟因此部分原告
      得領得之末會會款業經被告以其對原告之前開會款債權行使抵銷權，是就前開
      十二萬三千八百元部分即已因抵銷而消滅；則被告尚積欠原告之得標會款（含
      標息）即為一萬五千七百五十元（000000-000000=15750）。從而原告請求被
      告給付在一萬五千七百五十元範圍，及該部分金額自支付命令送達被告翌日即
      九十年三月十三日起至清償日止按年息百分之五計算之利息部分，即屬有理由
      ，應予准許；至逾前開範圍部分之請求，則屬無據，應予駁回。
四、假執行之宣告：
    本件就原告勝訴部分，係依民事訴訟法第四百二十七條第二項第七款本於合會請
    求所為被告敗訴之判決，爰依同法第三百八十九條第一項第三款規定，依職權宣
    告假執行。
五、結論：本件原告之訴為一部有理由，一部無理由，依民事訴訟法第四百三十六條
    第二項、第七十九條但書、第三百八十九條第一項第三款判決如主文。
中      華      民      國    九十      年      六      月    二十一    日
                                  臺灣新竹地方法院新竹簡易庭
~B法      官  李承訓
右為正本係照原本作成。
如對本判決上訴，須於判決送達後廿日內向本院提出上訴狀。
~B法院書記官  呂超上
中      華      民      國    九十      年      六      月    二十一    日


司法院資訊處製作；財團法人民間司法改革基金會備份。
